臺灣高等法院臺南分院民事判決　　　　　 95年度重再字第4號
再審原告　　乙○○
訴訟代理人　郭淑慧律師
再審被告　　甲○○
訴訟代理人　嘉益律師
上列當事人間清償債務事件，再審原告對於中華民國94年10月7
日臺灣臺南地方法院94年度重訴字第65號判決、95年5月30日本
院94年度重上字第52號判決及95年9月14日最高法院95年台上字
第2019號裁定，提起再審之訴，經本院於96年2月6日言詞辯論終
結，判決如下：
    主  文
再審之訴駁回。
再審訴訟費用由再審原告負擔。
    事  實  及  理  由
甲、程序方面：
一、按再審之訴，專屬為判決之原法院管轄；對於審級不同之法
    院就同一事件所為之判決，提起再審之訴者，專屬上級法院
    合併管轄。但對於第三審法院之判決，係本於第496條第1項
    第9款至第13款事由，聲明不服者，專屬原第二審法院管轄
    。民事訴訟法第499條定有明文。從而，本件再審原告就臺
    灣臺南地方法院94年度重訴字第65號判決、本院94年度重上
    字第52號判決及最高法院95年台上字第2019號裁定，主張有
    民事訴訟法第496條第1項第13款之再審事由，揆諸上開民事
    訴訟法規定，應專屬由本院管轄。
二、又按最高法院65年台上字第1276號判例意旨，所稱當事人對
    第二審判決已提起上訴，並經第三審法院以第二審法院之判
    決認事用法均無不當，而維持第二審法院之判決者，當事人
    如以適用法規顯有錯誤為由提起再審之訴，僅得對第三審法
    院之判決為之等語，係指該事件經第三審法院為實體判決（
    上訴有無理由之判決）而言，並不包括因上訴不合法以裁定
    駁回上訴之情形（最高法院84年度台抗字第609號判決參照
    ）。是本件再審原告就本院前判決提起上訴，業經最高法院
    以上訴不合法裁定駁回其上訴，則再審原告就臺灣臺南地方
    法院94年度重訴字第65號判決、本院94年度重上字第52號判
    決及最高法院95年台上字第2019號裁定，主張有民事訴訟法
    第496條第1項第1款為再審事由，提起再審之訴，仍應專屬
    由本院管轄，合先敘明。
三、又再審原告原對本院94年度重上字第52號民事判決提起第三
    審上訴，經最高法院認上訴不合法，於95年9月14日裁定駁
    回，於95年9月28日送達再審原告，有送達證書附於最高法
    院95年台上字第2019號卷可參，再審原告於95年10月25日具
    狀向本院提起再審之訴，有再審原告民事再審起訴狀附於本
    院卷可稽，並未逾民事訴訟法第500條第1項所規定30日之不
    變期間。
乙、實體方面：
一、本件再審原告起訴主張略以：
  (一)、伊發現下列等證物即：
  1.台灣台南地方法院90年度重訴字第602號卷所附90年度促字
    第27615號支付命令暨附表、本票8紙、送達證書6紙、90 年
    度補字第918號裁定乙份、90年度重訴字第602號裁定暨送達
    證書各乙份。
   2.臺南地方法院90年度訴字第1738號卷所附90年度促字第275
     80號支付命令聲請狀暨附表、本票乙紙、送達證書5紙、90
     年度補字第948號裁定乙份、90年度訴字第1738號裁定暨送
     達證書各乙份。
   3.臺南地方法院90年度促字第27578號支付命令卷所附聲請狀
     、借據各乙紙、支付命令乙紙、送達證書2紙、確定證明乙
     紙。
   4.上開證物足資證明訴外人佑勳股份有限公司（下稱佑勳公
     司）、吳昭慧對彰化銀行並無債務存在。蓋因訴外人彰化
     銀行以訴外人佑勳公司有債務1,008萬、吳昭慧有債務200
     萬元、180萬元等部分，其所聲請核發支付命令所附之本票
     憑證，與本件相同，然此等債務是否確實成立，並未經法
     院判決確定，即主債務成立與否既未確定，又遑論連帶保
     證債務。另吳昭慧180萬元部分，再審原告根本未擔任連帶
     保證人，彰化銀行提出之借據上連帶保證人欄為吳山中、
     吳蔡好，與再審原告全然無涉，彰化銀行亦未對再審原告
     聲請核發支付命令，而係向高雄地方法院聲請對吳山中、
     吳蔡好核發支付命令。是再審被告縱使代為佑勳公司、吳
     昭慧等清償彰化銀行對再審原告而言，並非「有利害關係
     之第三人為清償」，不得向伊為任何主張，本件既有發現
     上開未經斟酌之證物，可使再審原告受有利之裁判，應得
     准予再審。
  (二)、伊又發現未經斟酌之證物，即臺南地方法院90年度訴字第
      1764號卷所附90年度促字第27579號支付命令暨附表、本
      票乙紙、送達證書5紙、90年度補字第979號裁定乙份、90
      年度訴字第1764號裁定暨送達證書各乙份，足資證明伊對
      彰化銀行200萬元借款，未經支付命令或判決確定，故兩
      造及訴外人吳山中等不可能合意由出售系爭土地價款代償
      之。是卷附不動產買賣合約第2條乃載明：「甲方（出賣
      人等三人）於彰化銀行設定貸款2,400萬元，一切由乙方
      （承買人郭勝璋）代償」，而非記載再審原告或他人於銀
      行債務由承買人代償，足證90年9月20日，乃吳山中、再
      審被告承諾以出售系爭土地價款清償銀行其他借款，日後
      不會向再審原告追償，再審原告方簽署此約定書。
  (三)、依再審原告提出之清償證明書，足證彰化銀行行員胡展銓
      之證言，及其製作之清償明細表，均不實在。
  (四)、原確定判決適用民法第312條規定係為錯誤，再審被告之
      清償彰化銀行，應符合民法第300條債務承擔規定。
  (五)、證人吳山中證稱：「沒有協議以每坪80,000元計算金分配
      給乙○○」、「沒有講還銀行債務以後，不會向乙○○求
      償」等語，均為不實，歷審判決有不適用民事訴訟法第22
      2條第1項、第226條第3項等規定之錯誤。
  (六)、證人彰化銀行行員蘇妙誌之證言不實，歷審判決顯然違反
      證據法則及經驗法則。
  (七)、訴外人郭勝璋代支付予彰化銀行之40,364,977元，然依銀
      行提出之清償明細表上所載，合計共38,597,873元，90年
      9月20日約定代償北元段461地號土地債務總額為38,597,8
      73元整，則其他償還彰銀之數額均屬違約代償，再審原告
      自無返還義務。
  (八)、聲明：
    1.臺南地方法院94年度重訴字第65號判決，鈞院94年度重上
      字第52號判決暨最高法院95年台上字第2019號裁定均廢棄
      。
    2.上開廢棄部分，再審被告在臺南地方法院第一審之訴及假
      執行之聲請均駁回。
    3.前第一、二、三及再審訴訟費用由再審被告負擔。
二、再審被告則以：
  (一)、再審原告提出之證物，於前訴訟程序中，應已知悉且得為
      使用斟酌，而非現始知之或得使用，再審原告於前訴訟程
      序不為提出調查審酌，已與所謂發現未經斟酌之證物不合
      。況就各該證據形式觀之，如經斟酌亦僅足認彰化銀行嗣
      後未依法補繳裁判費用，並無法據以認定佑勳公司未向彰
      化銀行借款，而使再審原告受較有利益之裁判，自無再審
      事由。
  (二)、至關於訴外人吳昭慧借款180萬元部分，依再審原告提出
      之證物，適足以證明吳昭慧確有向彰化銀行借款。至於再
      審原告提出90年4月30日借款人吳昭慧之借據，雖借據上
      所載連帶保證人並無再審原告，然該借據於第二審訴訟程
      序中即已提出，並經法院審酌後，並於判決書敘明不採之
      理由，故上開借據已非未經斟酌之證物，從而，再審原告
      據此為再審理由，並不足採。
  (三)、又第三人與債權人訂立契約承擔債務人之債務者，依民法
      第300條之規定，其債務於契約成立時，移轉於該第三人
      ，債權人固不得再向原債務人請求履行，然此係針對債權
      人間之關係而言，至代償之第三人可否向債務人求償，則
      應依渠等間之法律關係而定。故再審原告提出彰化銀行北
      臺南分行於90年9月28日開立予訴外人郭勝璋之證明書，
      主張原確定判決未適用民法第300條「免責債務承擔」之
      規定，有適用法規錯誤之情形等語，顯有誤解。
  (四)、至再審原告另指稱彰銀行員胡展詮所為之證述及所製作之
      清償明細表均不實在；證人吳山中、蘇妙誌所為之證述違
      背常情，與事實不符；伊並未擔任佑勳公司、吳昭慧之保
      證人；系爭北元段461號土地，再審原告之持分應以每坪
      實得8萬元計算，且再審被告不得再向再審原告求償；另
      訴外人郭勝璋有違約超額代償之情形等情，再審原告於前
      訴訟程序中均已提出，經前審法院詳加調查審認後，已於
      判決理由中敘明其不採之理由，故再審原告重提前揭主張
      ，仍屬對原確定判決取捨證據、認定事實之職權行使所為
      指摘，並非得為再審之理由等語，資為抗辯。
  (五)、聲明：
    1.再審之訴駁回。
    2.再審訴訟費用由再審原告負擔。
三、按民事訴訟法第496條第1項第1款所稱適用法規顯有錯誤，
    係指確定判決所適用之法規，顯然不合法律或與現尚有效之
    解釋或最高法院尚有效之判例顯然違反者而言，並應以確定
    判決所認定之事實為基礎，以判斷其適用法規是否顯有錯誤
    。又所謂適用法規顯有錯誤者，不包括漏未斟酌証據及認定
    事實錯誤情形在內（最高法院63年台上字第880號判例參照
    ）。再按民事訴訟法第496條第1項第13款規定得提起再審之
    訴，除當事人發現未經斟酌之證物或得使用該證物者外，尚
    須以該證物如經斟酌，當事人可受較有利益之裁判為要件，
    如該證物縱加斟酌，仍不能認為當事人可受較有利之裁判者
    ，即難認再審之訴為有理由（最高法院81年度台上字第2727
    號判決要旨參照）。
四、經查：
  (一)、再審原告以訴外人佑勳公司對於訴外人彰化銀行並未有1,
      008萬元債務、訴外人吳昭慧對於訴外人彰化銀行並無200
      萬元債務，及再審原告對於彰化銀行亦無200萬元債務之
      存在，並提出彰化銀行對佑勳公司、吳昭慧及再審原告等
      債務人，向法院聲請支付命令，經債務人提出異議視為起
      訴後，因彰化銀行未繳納裁判費用，並由法院裁定駁回等
      相關資料，即台灣台南地方法院90年度重訴字第602號卷
      所附90年度促字第27615號支付命令暨附表、本票8紙、送
      達證書6紙、90年度補字第918號裁定乙份、90年度重訴字
      602號裁定暨送達證書各乙份；臺南地方法院90年度訴字
      第1738號卷所附90年度促字第27580號支付命令聲請狀暨
      附表、本票乙紙、送達證書5紙、90年度補字第948號裁定
      乙份、90年度訴字第1738號裁定暨送達證書各乙份；臺南
      地方法院90年度訴字第1764號卷所附90年度促字第27 579
      號支付命令暨附表、本票乙紙、送達證書5紙、90年度補
      字第979號裁定乙份、90年度訴字第1764號裁定暨送達證
      書（見本院卷第41-78頁、第89-101頁），主張有民事訴
      訟法第496條第1項第13款發現未經斟酌之再審事由等語。
      然按私權上之紛爭，若經法院實體裁判確定者，固得據以
      為執行名義並強制執行之，然非謂債權人若未依民事訴訟
      程序解決私權紛爭者，即不得行使其私法上之權利，是再
      審原告主張彰化銀行對於佑勳公司、吳昭慧及再審原告等
      之債權，並未經法院判決確定，即不得對之行使債權等語
      ，顯有誤解。再者，依再審原告提出之前揭證據形式觀之
      ，僅得認彰化銀行因未依法補繳裁判費用，而由法院以裁
      定駁回等情，並無從據以認定佑勳公司、吳昭慧及再審原
      告未向彰化銀行借款之事實，亦即，前揭證物縱加斟酌，
      仍不能認為再審原告可受較有利之裁判者，即難認已符合
      民事訴訟法第496條第1項第13款之再審事由。
  (二)、再審原告復以吳昭慧借款180萬元部分，伊並未擔任保證
      人，並提出彰化銀行對吳昭慧聲請支付命令，及該支付命
      令業經確定之相關資料，主張有民事訴訟法第496條第1項
      第13款發現未經斟酌之再審事由等語。然由再審原告提出
      之證據觀之，僅足認吳昭慧對彰化銀行確有180萬元之借
      款債務存在，與再審原告是否擔任吳昭慧之保證人乙節無
      涉，亦即，再審原告提出之前揭證物，並無法為再審原告
      可受較有利之裁判者之依據，亦難認有民事訴訟法第496
      條第1項第13款之再審事由。況再審原告於本院前確定判
      決中即已為相同之抗辯，並經原確定判決已於理由中詳述
      明確（詳見原確定判決理由四(三)），原確定判決此部分之
      認定，乃屬事實審法院依職權調查審認及取捨證據之職權
      行使，亦無違法不當之處。是再審原告此部分之主張，顯
      非有據。
  (三)、再審原告另以再審被告係依民法第300條之規定，免責承
      擔再審原告之債務，即不得再向再審原告求償，並提出彰
      化銀行於90年9月28日出具予郭勝璋之證明書乙紙，主張
      發現未經斟酌證物之再審事由等語。惟查：
    1.依再審原告提出之前揭證明書觀之，僅得認訴外人即土地
      承買人郭勝璋代償再審原告之債務而已，與兩造間有否約
      定再審被告不得向再審原告求償乙節，全然無涉，尚無從
      認該證物可使再審原告受較有利之裁判，是再審原告主張
      有民事訴訟法第496條第1項第13款之再審事由，非有理由
      。
    2.至於再審原告另主張再審被告依民法第300條承擔債務後
      ，即不得再向再審原告求償等語。然按第三人與債權人訂
      立契約承擔債務人之債務者，依民法第300條之規定，其
      債務於契約成立時，移轉於該第三人，債權人固不得再向
      原債務人請求履行，然此係針對債權人及債務人間之關係
      而言。至代償之第三人可否向債務人求償，自應另依代償
      之第三人與債務人間之法律關係而定。是再審原告主張再
      審被告不得向債務人求償等語，洵屬無據。另原確定判決
      亦已詳論，本件再審被告乃為免不動產土地遭彰化銀行為
      假扣押查封，乃以出售再審原被告及訴外人吳山中3人共
      有土地應分得之部分價款，經由訴外人郭勝璋代為清償再
      審原告之債務，且再審被告與訴外人吳山中就清償上開再
      審原告債務，係有利害關係之第三人之清償等情明確（詳
      原確定判決理由四(七)）。從而，再審原告主張原確定判決
      適用法規錯誤之再審事由，亦屬無據。
  (四)、再審原告再主張：彰銀行員胡展詮所為之證述及所製作之
      清償明細表均不實在；證人吳山中、蘇妙誌所為之證述違
      背常情，與事實不符等語。惟按：以民事訴訟法第496條
      第1項第10款為再審事由者，以宣告有罪之判決或處罰鍰
      之裁定已確定，或因證據不足以外之理由，而不能為有罪
      之確定判決或罰鍰之確定裁定者為限，得提起再審之訴。
      民事訴訟法第496條第2項定有明文。本件再審原告主張前
      揭證人之證言不實，然並未提出任何宣告有罪或處罰鍰之
      確定裁判，或因證據不足以外之理由，而不能為有罪或處
      罰鍰之確定裁判，原無再審事由，何況再審原告主張對該
      等證人證詞之取捨，指為適用法規顯有錯誤，實屬無據。
  (五)、至再審原告復主張，伊並未擔任佑勳公司、吳昭慧之保證
      人；系爭北元段461號土地，再審原告之持分應以每坪實
      得8萬元計算，且再審被告不得再向再審原告求償；另訴
      外人郭勝璋有違約超額代償之情形等語。經查，再審原告
      於前訴訟程序中已提出前揭抗辯，原確定判決並於判決理
      由中敘明（詳原確定判決理由四(三)(四)(五)(六)），是再審原告
      前揭主張，無非係就原確定判決依職權取捨證據、認定事
      實之職權行使所為指摘，並據此認前項採認違背法令，提
      起再審之訴，顯屬無據，應認其再審之訴為無理由。
五、綜上所述，再審原告雖提出前開證物，而主張前訴訟之確定
    判決有民事訴訟法第496條第1項第13款、第1款所定發見未
    經斟酌之證物或得使用該證物，並以如經斟酌可受較有利益
    之裁判及判決適用法規顯有錯誤，而對本院前揭判決，提起
    再審之訴，依其提出之前開證物並所訴之事實，均與民事訴
    訟法第496條第1項第13款、第1款所定之再審事由不合，無
    再審之理由，而無從准許，應予駁回。
六、本件待證事實已臻明確，兩造其餘攻擊防禦方法及舉證，對
    判決之結果已不生影響，爰不一一詳為審酌，附此敘明。
七、據上論結，本件再審原告之訴為無理由，依民事訴訟法第50
    5條、第78條，判決如主文。
中　　華　　民　　國　　96　　年　　2　　月　　27　　日
                  民事第二庭    審判長法　官　  丁振昌
                                      法　官　  吳上康
                                      法　官　  李素靖
上為正本係照原本作成。
如對本判決上訴，須於判決送達後20日內向本院提出上訴狀，未
表明上訴理由者，應於上訴後20日內，向本院提出理由書（須附
繕本）。依法須繳納裁判費並應委任律師為訴訟代理人，始得上
訴。
中　　華　　民　　國　　96　　年　　3 　　月　　2 　　日
                                      書記官    林鈴香
【附記】
民事訴訟法第466條之1：
(1)對於第二審判決上訴，上訴人應委任律師為訴訟代理人。但上
  訴人或其法定代理人具有律師資格者，不在此限。
(2)上訴人之配偶、三親等內之血親、二親等內之姻親，或上訴人
  為法人、中央或地方機關時，其所屬專任人員具有律師資格並
  經法院認為適當者，亦得為第三審訴訟代理人。
民事訴訟法第466條之2：
上訴人無資力委任訴訟代理人者，得依訴訟救助之規定，聲請第
三審法院為之選任律師為其訴訟代理人。
